【裁判字號】    99,易,1492
【裁判日期】    990630
【裁判案由】    詐欺
【裁判全文】
臺灣臺中地方法院刑事判決              99年度易字第1492號
公  訴  人  臺灣臺中地方法院檢察署檢察官
被      告  甲○○
上列被告因詐欺案件，經檢察官提起公訴（99年度偵字第8971號
），本院判決如下：
    主    文
甲○○幫助意圖為自己不法之所有，以詐術使人將本人之物交付
，處拘役伍拾日，如易科罰金，以新臺幣壹仟元折算壹日。
    犯罪事實
一、甲○○前無不法犯罪之前科紀錄，素行尚佳，其於不詳之時
    間，見自由時報之分類廣告欄刊登有「民間借貸、高額低利
    」之訊息，甲○○因適有週轉調度上之需求，為借貸款項，
    乃依照該廣告上所載之聯絡方式與對方聯繫，對方即要求需
    需交付存摺、金融卡及密碼資料，以供辦理貸款之用。甲○○明知個人在金融機構帳戶之存摺、金融卡係供自己使用之
    重要理財工具，關係個人財產、信用之表徵，具高度之專屬
    性與私密性，且可預見存摺、金融卡及其密碼資料如交付告
    知予他人使用，而未加以闡明正常用途，極易被利用為與財
    產有關之犯罪工具，竟仍不顧他人可能遭受財產上損害之危
    險，而基於縱若其金融機構之帳戶資料被利用作為詐欺取財
    之用，亦不違背其本意之幫助犯意，率爾輕忽，未詳加思慮
    對方要求交付帳戶資料以為辦理貸款之合理性，即依對方指
    示，於民國九十八年十二月二十五日某時，將其於同日至合
    作金庫商業銀行衛道分行（以下簡稱合庫銀行）所申設，帳
    號為0000000000000000號帳戶之存摺、金融卡及密碼資料持
    往臺中市○○路空軍一號貨運站，以託運方式將該等帳戶資
    料寄送至新竹野狼站交付予真實姓名、年籍均不詳，自稱「
    楊小姐」之成年女子，而容許該「楊小姐」所屬詐欺集團成
    員藉該帳戶資料以遂行詐欺取財犯罪。該名「楊小姐」於取
    得甲○○所提供之前揭金融機構帳戶資料後，即與共組詐欺
    集團之其他成員共同基於意圖為自己不法所有之犯意聯絡，
    先後皆以電話聯繫居於臺北市中山區之乙○○、桃園縣蘆竹
    鄉之丁○○，而以如附表所示之詐騙手法，要求乙○○等人
    需匯款，致使乙○○等人均陷於錯誤，各匯入合計新臺幣（
    下同）五萬一千零九十一元、二萬九千九百八十三元不等之
    款項至甲○○所申設之前揭合庫銀行帳戶內。未幾，即由前
    述詐欺集團成員持甲○○所交付之金融卡與密碼資料，將乙○○等人遭詐騙所匯入之款項提領一空。嗣經乙○○等人察
    覺情況有異，經報警處理，而循線查知上情。
二、案經乙○○訴由臺中市警察局第二分局報請臺灣臺中地方法
    院檢察署檢察官偵查起訴。
    理    由
一、按被告以外之人（包括證人、鑑定人、告訴人、被害人及共
    同被告等）於審判外之陳述雖不符刑事訴訟法第一百五十九
    條之一至之四等四條之規定，而經當事人於審判程序同意作
    為證據，法院審酌該言詞陳述或書面陳述作成時之情況，認
    為適當者，亦得為證據；當事人、代理人或辯護人於法院調
    查證據時，知有刑事訴訟法第一百五十九條第一項不得為證
    據之情形，而未於言詞辯論終結前聲明異議者，視為有前項
    之同意，同法第一百五十九條之五定有明文。立法意旨在於
    傳聞證據未經當事人之反對詰問予以核實，原則上先予排除
    ；惟若當事人已放棄反對詰問權，於審判程序中表明同意該
    等傳聞證據可作為證據；或於言詞辯論終結前未聲明異議，
    基於尊重當事人對傳聞證據之處分權及證據資料愈豐富，愈
    有助於真實發見之理念，且強化言詞辯論主義，使訴訟程序
    得以順暢進行，上開傳聞證據亦均具有證據能力。本件告訴
    人乙○○、被害人丁○○於警詢時之指陳，其性質雖屬證人
    於審判外所為之陳述，而為傳聞證據，且查無符合刑事訴訟
    法第一百五十九條之一至之四之情形；然其等所為之上開警
    詢筆錄內容，業經本院審理時予以提示並告以要旨，且經檢
    察官、被告甲○○就證據能力俱表示並無異見，當事人已知
    上述筆錄乃傳聞證據，且均未於言詞辯論終結前，對該等筆
    錄內容異議，本院審酌上開筆錄作成時，並無任何遭不當施
    壓或干擾，亦未有事證顯示其有遭受不當取供之情形，因認
    以之作為本件之證據亦屬適當，依上開刑事訴訟法第一百五
    十九條之五之規定，自得作為證據使用，合先敘明。
二、訊據被告甲○○固對上開合庫銀行帳戶為其於九十八年十二
    月二十五日以本人名義所開立使用，後告訴人乙○○、被害
    人丁○○確實均於九十八年十二月二十七日各有將所有之合
    計五萬一千零九十一元、二萬九千九百八十三元之款項匯至
    該合庫銀行帳戶內等情均坦白承認；惟矢口否認有何幫助詐
    欺取財之犯行，辯稱：伊係看自由時報刊登之廣告想要借款
    ，伊以友人黃筱珊申辦之0000000000號行動電話撥打000000
    0000號行動電話與自稱「楊小姐」之人聯絡，「楊小姐」稱
    必須交付帳戶資料，才能辦理貸款，所以伊便至合庫銀行開
    立帳戶，並將存摺、金融卡，連同密碼等帳戶資料，以託運
    方式寄送交付予「楊小姐」後，「楊小姐」復要求伊匯款一
    萬元，且稱迨伊匯款後，將在國光路之國泰世華商業銀行前
    交付款項予伊。之後「楊小姐」不斷以不同方式鼓吹並要求
    伊匯款一萬元，伊才懷疑該「楊小姐」係詐騙集團成員，所
    以並未匯款。嗣伊曾與「楊小姐」聯絡要求取回上開帳戶資
    料，惟並未獲允諾。直到合庫銀行打電話通知伊，伊始知悉
    交付帳戶資料已出問題云云。經查：
  (一)告訴人乙○○、被害人丁○○前揭如何因受詐騙而將渠等所
    有之合計五萬一千零九十一元、二萬九千九百八十三元款項
    匯入被告甲○○所申設之上開合庫銀行帳戶等情，已據告訴
    人乙○○、被害人丁○○先後於警詢中均指述綦詳（見警卷
    第5頁至第9頁），並有合庫銀行九十九年一月二十日合金衛
    道字第0990000229號函附之被告開戶基本資料及交易明細、
    被害人丁○○所提出之中國信託商業銀行自動櫃員機交易明
    細表、告訴人乙○○所提出之華南商業銀行自動櫃員機交易
    明細表等件在卷可稽（見警卷第10頁至第13頁、第18頁、第
    25頁），足認被告所設立之上開合庫銀行帳戶資料確實已供
    作不法犯罪集團成員向告訴人乙○○、被害人丁○○詐騙而
    取得財物所用甚明。
  (二)被告甲○○雖辯稱其係因欲辦理貸款，而撥打報載貸款廣告
    之電話與自稱「楊小姐」之人聯絡，「楊小姐」稱必須繳交
    帳戶之存摺、金融卡及密碼後才可辦理，伊始至合庫銀行申
    辦前揭帳戶，並將其所申設之上開帳戶之存摺、提款卡及密
    碼以託運方式交付予「楊小姐」云云，復提出報紙貸款廣告
    、被告所持用之友人黃筱珊所申辦之0000000000號行動電話
    九十九年一月二十六日至同年二月二十五日之通話明細為證
    。惟查，邇來不法詐欺集團成員使用他人帳戶作為指示被害
    人匯款工具之犯罪類型層出不窮，並廣經媒體披載，凡對社
    會動態尚非全然不予關注者均能知曉。且衡諸銀行貸款業務
    之常情，辦理貸款之金融機構或理財公司是否應允貸款，所
    應探究者，乃係被告之資力、信用及償還能力為何，不論如
    何，均毋需提供個人帳戶之存摺、提款卡及密碼；換言之，
    銀行除要求貸款人提供相關身分證明及財力證明資料外，並
    無要求貸款人提供自己帳戶之存摺、提款卡及密碼作為審核
    之可能。被告於本件案發時已屆成年，前揭社會經驗常情，
    亦應為其所熟稔知悉，且其具高中肄業之學歷（見臺中市警
    察局第二分局調查筆錄教育程度欄之記載），應具一般之智
    識程度，對於上開各情自有認識，況據被告於警詢、偵查中
    及本院訊問時已先後坦陳：伊知道存摺、金融卡、密碼等應
    予妥善保管，如遺失、變賣或任意交予他人使用，將淪為詐
    欺集團行詐欺犯罪之工作；伊知道帳戶交給他人，會遭他人
    做為詐騙使用；伊當時猜測對方有可能是詐騙集團等語（見
    警卷第3頁，偵查卷第6頁，本院卷第11頁反面），益徵前揭
    社會常情已為被告所體察，而堪認被告已有懷疑並預見於辦
    理貸款之際被要求提供帳戶存摺、提款卡及密碼資料之目的
    ，可能供不法詐騙集團成員用以詐騙使他人將款項匯入後，
    再加以提領之用，詎被告竟對於何以辦理貸款需提供帳戶存
    摺、金融卡與密碼資料之詳細緣由均未予充分瞭解釐清，即
    以亟需資金週轉為由，率爾輕忽而未思慮其合理性，而驟將
    上開帳戶資料交付予並無一定之信賴關係，亦不知如何為進
    一步聯絡之真實姓名、年籍均不詳，自稱「楊小姐」之成年
    女子。再被告所稱代辦貸款之「楊小姐」既自稱係萬泰銀行
    新竹某分行之行員，何不與被告相約在其工作地點即新竹之
    萬泰銀行交付款項，反而與被告約定在非其上班地點及銀行
    之臺中市○○路之國泰世華商業銀行交付款項，凡此種種，
    均與常情有違。另據被告於本院訊問時自承：其交付前揭帳
    戶資料後，「楊小姐」陸續以不同方式要求伊匯款，伊始懷
    疑「楊小姐」係詐騙集團，因此伊並未匯款等語；顯見被告
    當時已對「楊小姐」之真實身分產生懷疑，詎其於心生疑慮
    之際，仍無積極向銀行尋求協助之舉措，而消極容認該自稱
    「楊小姐」之成年女子繼續支配該帳戶，此亦足徵其主觀上
    顯具有縱使該自稱「楊小姐」之成年女子於取得該等帳戶資
    料後，自行或轉交他人持以實施犯罪，作為詐騙被害人匯款
    之用，亦不違背其本意之未必故意甚明。
  (三)按刑法上之故意，分直接故意（確定故意）與間接故意（不
    確定故意），「行為人對於構成犯罪之事實，明知並有意使
    其發生者」為直接故意，「行為人對於構成犯罪之事實，預
    見其發生而其發生並不違背其本意者」為間接故意；一般人
    至銀行開設帳戶並非難事，如非洗錢、犯罪等不法目的，依
    常情並無捨棄自己帳戶而迂迴收受他人帳戶使用之理，是被
    告甲○○對於前開真實姓名、年籍均不詳，自稱「楊小姐」
    之成年女子可能將其所提供之帳戶資料用來作為恐嚇或詐欺
    取財犯罪等非法用途上，應有所預見，且不違背其本意，其
    竟仍恣意提供上開帳戶資料予該自稱「楊小姐」之成年女子
    使用，足見該自稱「楊小姐」之成年女子將被告所申設之合
    庫銀行提款卡等帳戶資料用來作為詐欺取財犯罪之用，為被
    告所容認及允許。另查銀行帳戶可供款項之存匯、提領，係
    一般人均可輕易申請開設，並無任何資格條件之限制，且金
    融存款帳戶，事關存戶個人財產權益之保障，其與存戶印鑑
    章、提款卡結合，專屬性、私密性更形提高；除非本人或與
    本人具密切關係之人，難認有何理由可自由流通使用該存摺
    、印章及提款卡；一般人亦均有應妥為保管存摺及提款卡，
    以防止存摺及提款卡被他人冒用之認識，縱有特殊情況偶有
    將存摺、提款卡交付他人之需，亦必深入瞭解其用途後始行
    提供使用，實乃吾人日常生活經驗與事理；且存摺、提款卡
    等有關個人財產、身分之物品，其本身並無任何交易之價值
    ，且倘若淪落不明人士手中，更極易被利用為與財產犯罪有
    關之犯罪工具；而與他人於身分上不具密切關係之人，竟要
    求他人提供帳戶資料以為辦理貸款之用，此等行為，客觀上
    已屬可疑，且顯係供為某非正當資金進出使用，而隱瞞其流
    程及行為人身分曝光之不法意圖亦可預見；若此之社會現實
    ，恆係一般人本於日常生活經驗即可體察，本件被告對此自
    亦難諉無不知，準此，被告有幫助他人為詐欺取財犯罪之不
    確定故意，堪可認定。
  (四)綜上所述，被告甲○○所辯，無非事後飾卸之語，不足採信
    。是本件事證已臻明確，被告幫助詐欺犯行洵堪認定。
三、查前開真實姓名、年籍均不詳，自稱「楊小姐」成年女子所
    屬詐欺集團成員，基於意圖為自己不法所有之犯意聯絡，先
    後撥打電話予告訴人乙○○、被害人丁○○等人，而以如附
    表所示之方式行騙，並致使告訴人乙○○、被害人丁○○等
    人均陷於錯誤，因而交付本人之財物，將現款匯入被告甲○○所申請設立之前述合庫銀行帳戶內，則該真實姓名、年籍
    均不詳，自稱「楊小姐」之成年女子所屬詐欺集團成員所為
    ，應均係犯刑法第三百三十九條第一項之詐欺取財罪。而被
    告將其所開設前揭合庫銀行帳戶之存摺、提款卡及密碼資料
    交予該真實姓名、年籍均不詳，自稱「楊小姐」之成年女子
    所屬詐欺集團成員，以為詐欺取財所用，係基於幫助他人犯
    詐欺取財之不確定故意，且所為屬詐欺取財罪構成要件以外
    之行為，核其所為則係犯刑法第三十條第一項、第三百三十
    九條第一項之幫助詐欺取財罪。被告以一交付合庫銀行存摺
    、提款卡等帳戶資料之行為，幫助該「楊小姐」之成年女子
    所屬不法犯罪集團成員先後對告訴人乙○○、被害人丁○○
    為詐欺取財之犯行，其係以一行為觸犯二次基本構成要件相
    同之幫助詐欺取財罪名，構成同種想像競合犯，依刑法第五
    十五條之規定，應從重以情節較重之對告訴人乙○○所為之
    該次幫助詐欺取財犯行論以一罪。被告幫助該真實姓名、年
    籍均不詳，自稱「楊小姐」之成年女子所屬詐欺集團成員實
    行詐欺取財之犯罪行為，為幫助犯，應依刑法第三十條第二
    項之規定減輕其刑。
四、爰審酌被告甲○○之素行，其明知所提供之存摺、提款卡與
    密碼資料將有可能遭人供作財產犯罪之工具，竟仍執意將該
    等帳戶資料交付告知予不法份子使用，非惟幫助不法犯罪集
    團成員者遂行其財產犯罪之目的，同時使該等不法份子得以
    隱匿其真實身分，減少遭查獲之風險，愈使其肆無忌憚，助
    長犯罪之猖獗，破壞社會秩序甚鉅；惟衡酌本件告訴人乙○○、被害人丁○○遭詐騙而匯入被告所申設前述合庫銀行帳
    戶內之金額合計僅八萬餘元，金額未臻至鉅，但被告犯後飾
    詞否認犯罪，缺乏對自己犯行悔悟之具體表現之犯罪後態度
    等一切情狀，量處如主文所示之刑，並諭知易科罰金之折算
    標準。公訴檢察官固另以論告書對被告具體求處有期徒刑三
    月；然被告於本件僅提供所申設之銀行帳戶資料予不法犯罪
    集團成員使用，並非犯罪集團之核心分子，且其並未因提供
    帳戶資料而實際有所得，本院於考量被告犯罪情節與具體情
    狀後，認對被告處予如主文所示之刑罰，已足收懲儆之效，
    是檢察官具體求刑之刑度範圍應稍嫌過重。
五、至被告甲○○所提供其申設之前開合庫銀行帳戶之存摺、提
    款卡，雖係被告所有並供其違犯本件犯罪所用之物，但並未
    據扣案，又無證據證明該等物件仍屬存在，為免滋生日後執
    行困難，爰不併予諭知沒收。再被告本件犯罪之型態為幫助
    他人犯詐欺取財罪，因詐欺取財之正犯是否屬於共同正犯，
    與被告應成立之罪名、刑責均無涉，為免累贅，爰不於主文
    欄諭知被告幫助「共同」詐欺取財，均附此說明之。
據上論斷，依刑事訴訟法第二百九十九條第一項前段，刑法第三
十條第一項前段、第二項、第三百三十九條第一項、第五十五條
、第四十一條第一項前段，刑法施行法第一條之一第一項、第二
項前段，判決如主文。
本案經檢察官丙○○到庭執行職務。
中    華    民    國    99    年    6     月    30    日
                  刑事第三庭  審判長法  官  周瑞芬
                                    法  官  李慧瑜
                                    法  官  陳思成
以上正本證明與原本無異。
如不服本判決應於收受判決後10日內向本院提出上訴書狀，並應
敘述具體理由；其未敘述上訴理由者，應於上訴期間屆滿後20日
內向本院補提理由書（均須按他造當事人之人數附繕本）「切勿
逕送上級法院」。
                                    書記官  吳詩琳
中    華    民    國    99    年    6     月    30    日
附錄論罪科刑法條
刑法第三百三十九條第一項
意圖為自己或第三人不法之所有，以詐術使人將本人或第三人之
物交付者，處五年以下有期徒刑、拘役或科或併科一千元以下罰
金。
附表：
┌──┬──────┬───┬─────────┬────────┬───────┬───┐
│編號│  匯款時間  │被害人│匯款金額（新臺幣）│匯入被告之金融機│   詐欺手法   │備  註│
│    │            │      │                  │構帳戶          │              │      │
├──┼──────┼───┼─────────┼────────┼───────┼───┤
│ 一 │98年12月27│乙○○│29,989元        │合作金庫商業銀行│僭充購物網站服│      │
│    │  日16時05分│      │21,102元        │衛道分行（帳號：│務人員，佯稱其│      │
│    │  許        │      │                  │0000000000000000│購物後，因扣款│      │
│    │98年12月27│      │                  │號）            │手續辦理錯誤，│      │
│    │  日16時10分│      │                  │                │導致重複扣款，│      │
│    │  許        │      │                  │                │為避免損失，必│      │
│    │            │      │                  │                │須至自動櫃員機│      │
│    │            │      │                  │                │操作取消該錯誤│      │
│    │            │      │                  │                │之交易        │      │
├──┼──────┼───┼─────────┼────────┼───────┼───┤
│ 二 │98年12月27日│丁○○│29,983元          │同上            │僭充購物網站服│      │
│    │16時14分許  │      │                  │                │務人員，佯稱其│      │
│    │            │      │                  │                │購物時誤將付款│      │
│    │            │      │                  │                │方式設定為分期│      │
│    │            │      │                  │                │付款，為避免損│      │
│    │            │      │                  │                │失，必須至自動│      │
│    │            │      │                  │                │櫃員機操作取消│      │
│    │            │      │                  │                │該錯誤之交易  │      │
└──┴──────┴───┴─────────┴────────┴───────┴───┘

司法院資訊處製作；財團法人民間司法改革基金會備份。
